【裁判字號】    92,訴,930
【裁判日期】    921204
【裁判案由】    返還價金
【裁判全文】
臺灣臺中地方法院民事判決  九十二年度訴字第九三○號
    原      告  甲○○○
    訴訟代理人  簡維弘律師
    被      告  乙○○    籍設.
右當事人間請求返還價金事件，經本院於中華民國九十二年十一月十三日辯論終結，
判決如下：
    主      文
被告應給付原告新台幣壹佰零陸萬肆仟零肆拾捌元，及其中新台幣捌拾陸萬元自民國
八十年十月十一日起至清償日止按年息百分之五計算之利息。
原告其餘之訴駁回。
訴訟費用由被告負擔百分之三十四，餘由原告負擔。
本判決原告勝訴部分，於原告以新台幣參拾伍萬元為被告供擔保後，得假執行。
原告其餘假執行之聲請駁回。
    事實及理由
甲、程序方面：
一、當事人得以合意定第一審管轄法院，但以關於由一定法律關係而生之訴訟為限，
    民事訴訟法第二十四條第一項定有明文。查本件被告之戶籍地設於高雄縣鳳山市
    ○○路二三五號，有原告提出之戶籍謄本一件為證，雖非位於本院轄區，惟兩造
    曾約定關於本件契約涉訟時，合意以本院為第一審管轄法院，此有原告提出之土
    地預訂買賣契約書影本一件可憑，是原告向本院提起本件訴訟，與前開合意管轄
    之規定尚無不符，本院自有管轄權。
二、被告受合法通知，無正當理由，未於言詞辯論期日到場，核無民事訴訟法第三百
    八十六條各款所列情形，爰依原告之聲請，由其一造辯論而為判決。
乙、實體方面：
壹、兩造爭執要旨：
一、原告起訴主張：原告於民國七十八年九月五日，向被告及訴外人榮翔建設有限公
    司 (下稱榮翔公司）購買其所承建「新宿流行廣場」之攤位，該預售建案係位於
    台中市西屯區○○○段一四七之一、之一三地號，規劃作為美食街賣場，原告訂
    購Ｂ１樓二二號之攤位一戶 (下稱系爭土地、房屋），土地總價新台幣 (下同)
    一百八十八萬元，房屋總價一百二十五萬元，合計三百十三萬元，原告就土地及
    房屋部分，分別與被告及榮翔公司締訂契約，原告已依約支付買賣價款一百四十
    三萬元，其中土地部分之價金為八十六萬元，系爭房屋本應於八十年底前完工，
    惟被告及榮翔公司竟惡意未履行契約，且系爭土地業已移轉為他人所有，而陷於
    給付不能，復屬可歸責於被告事由所致，原告爰以起訴狀繕本送達為解除契約之
    意思表示，並依民法二百五十九條規定，請求被告返還受領之土地價金八十六萬
    元及自全部價金受領時即八十年十月十一日起算之利息；又原告購買系爭土地房
    屋，原計劃於此經營小吃攤位，因被告不履行契約，致原告喪失該營業之利益，
    另爰依民法第二百二十六條第一項、第二百六十條之規定，按「台中市小規模營
    業稅查定作業要點及有關費用標準與稅級表攤販營業稅稽徵作業要點及有關課稅
    標準表」 (下稱台中市攤販課稅手冊）所定之等級與年營業額，並依「八十年度
    八十年度營利事業各業同業利潤標準表」計算出純利，請求被告賠償自八十一年
    一月一日起至九十一年十二月三十一日止喪失營業之利益二百二十四萬四千五百
    二十八元，及自八十一年一月一日起至九十一年十二月三十一日止，於每年十二
    月三十一日，按週年利率百分之五計算之利息等語。並聲明：(一)被告應給付原
    告八十六萬元及自八十年十月十一日起至清償日止，按週年利率百分之五計算之
    利息；(二)被告另應給付原告二百二十四萬四千五百二十八元，及自八十一年一
    月一日起至九十一年十二月三十一日止，於每年十二月三十一日，按週年利率百
    分之五計算之利息；(三)原告願供擔保，請准宣告假執行。
二、被告未於言詞辯論期日到場，亦未提出書狀作何聲明或陳述。
貳、得心證之理由：
一、原告主張其向被告及訴外人榮翔公司購買規劃作為美食街賣場攤位使用之系爭土
    地、房屋，原告就土地及房屋部分，分別與被告及榮翔公司締訂契約，原告於八
    十年十月十一日前已依約支付土地部分價金八十六萬元，系爭土地業已移轉為他
    人所有之事實，業據原告提出與所述情節相符之土地預訂買賣契約書、房屋預定
    買賣契約書各一件、匯款單據五件 (均影本）、土地登記謄本一件為證，應可信
    為真實。
二、
(一)、債權人於有可歸責於債務人之事由，致給付不能之情形時，得解除其契約；契
      約解除時，由他方所受領之給付物，應返還之，如受領之給付為金錢者，應附
      加自受領時起之利息償還之，民法第二百五十六條、第二百五十九條第一款、
      第二款分別定有明文。在債務不履行，債務人所以應負損害賠償責任，係以有
      可歸責之事由存在為要件，故債務人苟證明債之關係存在，債權人因債務人不
      履行債務 ( 給付不能、給付遲延或不完全給付)而受損害，即得請求債務人負
      債務不履行責任，如債務人抗辯損害之發生為不可歸責於債務人之事由所致，
      即應由其負舉證責任，如未能舉證證明，自不能免責 (最高法院八十二年度台
      上字第二六七號判決)。
(二)、系爭土地既移轉為他人所有，被告所應負之給付義務已陷於給付不能之狀態，
      並應推認為可歸責於被告，原告主張以以起訴狀繕本送達為解除契約之意思表
      示，應屬有據。兩造間之契約既經解除，依民法第二百五十九條規定，被告應
      負回復原狀之義務。從而原告本於民法第二百五十九條規定，請求被告返還受
      領之土地價金八十六萬元及自全部價金受領時即八十年十月十一日起至清償日
      止按年息百分之五計算之利息，為有理由，應予准許。
三、
(一)、因可歸責於債務人之事由，致給付不能者，債權人得請求賠償損害；解除權之
      行使，不妨礙損害賠償之請求；損害賠償，除法律另有規定或契約另有訂定外
      ，應以填補債權人所受損害及所失利益為限；依通常情形，或依已定之計劃、
      設備或其他特別情事，可得預期之利益，視為所失利益，分別為民法第二百二
      十六條第一項、第二百六十條、第二百十六條所明定。契約當事人以同一締約
      行為，結合數個契約，為契約之聯立，其各個契約相互間是否具有依存關係，
      應綜合法律行為全部之旨趣，當事人訂約時之真意、交易之習慣及其他具體情
      事，並本於誠信原則，為斷定之標準 (最高法院八十六年度台上字第二二七八
      號判決意旨參照)；民法第二百十六條第二項之消極損害 (所失利益)，乃一般
      可得預期利益之損害，並不以取得利益之絕對的確實為必要，凡按外部情事，
      足認已有取得利益之可能，因責任原因事實之發生，致不能取得者，即為所失
      之利益 (最高法院八十一年度台上字第二一四九號判決），但所失利益之範圍
      ，既以民法第二百十六條第二項規定者為限，則債權人是否受有該項消極之損
      害，自應依具體事實認定之 ( 最高法院九十一年度台上字第二五七六號判決)
      。
(二)、
１、依原告提出之土地預定買賣契約書、房屋預定買賣契約書 (均影本）所載，兩造
    簽訂土地買賣契約時，契約書第九條約定：「契約經雙方同意簽署後生效．．．
    另房屋預訂買賣契約書．．．同為本約之一部份，與本約有同等之效力，任一契
    約違約視為全契約全部違約」；原告與榮翔公司簽訂房屋買賣契約時，契約書第
    十五條亦約定：「本合約經雙方同意簽署後生效．．．另土地預訂買賣契約書．
    ．．同為本約之一部份，與本約有同等之效力，任一契約違約視為本契約之違約
    」。是依上開二契約，就所簽訂土地、房屋買賣契約各視為他契約之一部，一部
    違約視為全部違約以觀，上開二契約應係具相互依存關係，契約之成立、給付遲
    延、給付不能、契約解除均同其命運之聯立契約。則就土地買賣契約部分，既因
    可歸責於被告之事由致給付不能，就房屋買賣契約部分，亦因之陷於給付不能，
    土地部分業經原告合法解除契約，就房屋買賣契約部分，自應同時解除，且就房
    屋買賣契約之給付不能併應視同被告違約。
２、原告預購之系爭房屋本係規劃作為美食街賣場攤位使用，是依通常之情事，原告
    將購買之系爭房屋用於經營小吃攤，並可獲致營業上之利益，當屬合理之預期，
    則系爭房屋既因可歸責於被告之事由致給付不能，原告自得請求被告賠償喪失該
    營業利益之損害，且不因契約之解除而受影響。
３、依財政部台灣省中區國稅局台中市分局於九十二年八月十八日以中區國稅中市三
    字第０九二００四七０三一號函檢送之台中市攤販課稅手冊所示，財政部曾於七
    十五年七月九日以七五台財稅第七五二六一二七號函發布「攤販分類分級定額課
    徵營業稅標準表」，該表所載之「查定銷售額」，係參考統計及經驗歸納所得，
    應可資援引作為所失利益損害賠償之標準 (最高法院七十六年度台上字第一七五
    八號揭示之見解，可資參考），然應扣除各項成本費用、損失及稅捐等，以純益
    額作為營業利益之損害額 (最高法院七十八年度台上字第五二八號判決參照）。
    而前開查定銷售額係依攤販之等級定之，攤販等級則係按營業類別、面積、營業
    地段等三項因素計點評定之 (參照台中市攤販課稅手冊內附之攤販銷售額查定要
    點第四點）。查：原告所購買之系爭房屋坐落於台中市西屯區○○○段一四七之
    一、之一三地號土地上 (門牌號碼依原告所陳為台中市○○路○段二八五號），
    買賣坪數為七．一坪，此有原告提出之房屋預定買賣契約書影本一件可參，依台
    中市攤販課稅手冊內附之「攤販課徵營業稅基本點數標準表」、「攤販課徵營業
    稅營業地段點數標準表」、「台中市小規模營業人營業稅查定費用標準等級評定
    表」、「攤販分類分級定額課徵營業稅標準表」所載，各應計點數五十二點、二
    十點，合計七十二點，查定每月銷售額應為十四萬一千七百元，即每年一百七十
    萬零四百元，另依原告提出之財政部於八十一年一月十七日以台財稅第八一００
    ０二五０六號函核定之「八十年度營利事業各業同業利潤標準表」所載，小吃店
    之純利率為百分之十二，依此計算，系爭房屋營業純益即原告營業損失應為每年
    二十萬四千零四十八元。
４、原告雖得要求被告賠償喪失 (不能）營業所失利益，然所得請求之期間，不能漫
    無限制，解釋上應以原告因系爭房屋之給付不能，致無法依原訂計劃時間營業，
    另尋條件類似攤位所需之相當 (合理）期間為限，否則，如原告怠於另覓攤位，
    或已在他處營業獲利，復可無限期要求被告賠償無法營業之損失，顯非妥適。而
    本院參諸系爭房屋所處地段及攤位之形式，認為一年之期間應已足敷原告另尋條
    件類似之攤位，原告主張被告應賠償其自八十一年一月一日起至九十一年十二月
    三十一日止計十一年之喪失營業利益，超逾前開一年期間外部分，應無可採。是
    以，原告本於民法第二百二十六條第一項、第二百六十條之規定，僅得請求被告
    賠償一年即二十萬四千零四十八元之營業損失，原告在此範圍內之請求為有理由
    ，應可准許，逾此範圍之請求，即無理由，應予駁回。
５、給付無確定期限者，債務人於債權人得請求給付時，經其催告而未為給付，自受
    催告時起，始負遲延責任，民法第二百二十九條第二項前段定有明文。原告得要
    求被告賠償之營業利益損失，係無確定期限之債務 (此與被告應給付系爭土地、
    房屋之期限，係屬二事），原告復未舉證證明其於九十一年十二月三十一日前，
    就該營業損失曾催告被告履行，原告主張被告應賠償之營業損失，應加計自八十
    一年一月一日起至九十一年十二月三十一日止，於每年十二月三十一日給付按法
    定利率計算之利息，自無理由，亦應予駁回。
四、原告陳明願供擔保聲請宣告假執行，就原告勝訴部分，經核無不合，爰酌定相當
    之擔保金額准許之，至原告敗訴部分，其假執行之聲請已失所附麗，應併駁回之
    。
參、本件事實已臻明確，原告其餘攻擊防禦及證據調查，均與本案之判斷不生影響，
    自勿庸一一審酌論列，併此敘明。
丙、據上論結，本件原告之訴為一部有理由、一部無理由，依民事訴訟法第三百八十
    五條第一項前段、第七十九條、第三百九十條第二項，判決如主文。
中      華      民      國    九十二    年      十二    月    四        日
                                        臺灣臺中地方法院民事第一庭
~B法      官  劉長宜
右為正本係照原本作成。
如不服本判決，應於判決送達後二十日內，向本院提出上訴狀。
中      華      民      國    九十二    年      十二    月      四      日
~B法院書記官


司法院資訊處製作；財團法人民間司法改革基金會備份。
